最　高　行　政　法　院　判　決　　　　　　　　　　九十三年度判字第二六二號
　　上　訴　人　佳駿水電工程有限公司
　　代　表　人　乙○○
　　訴訟代理人　甲○○
　　被 上訴 人　財政部臺灣省中區國稅局
　　代　表　人　許虞哲
右當事人間因營利事業所得稅事件，上訴人對於中華民國九十一年十二月十九日臺中
高等行政法院九十一年度訴字第六九九號判決，提起上訴。本院判決如左：
　　主  文
上訴駁回。
上訴審訴訟費用由上訴人負擔。
　　理  由
一、本件上訴人在原審起訴主張：(一)上訴人八十四年度營利事業所得稅結算申報案件
    ，於被上訴人調帳查核時，因上訴人未提示工程合約書﹑材料耗用分析表及八十
    二年度帳簿憑證等資料，乃逕按上訴人八十二、八十三年度開工，於八十四年度
    完工之八十二、八十三、八十四年度承包合約總價核定全年營業淨利為七、八二
    二、○八五元，營業淨利率達百分之三三．一七，上訴人不服，經申請復查及提
    訴願，均遭駁回。為此，依法提起行政訴訟。(二)上訴人八十四年度同業利潤標準
    為毛利率百分之十九、費用率為百分之十、淨利率為百分之九（標準代號四七○
    ○─一一，小業別為水電工程），按同業利潤標準係財政部有別於依鼓勵誠實申
    報之所得額標準（較低）而從高制訂具懲罰作用之標準，旨在消除無法根據帳證
    查核，所得稅法第八十三條第二項規定︰「納稅義務人已依規定辦理結算申報，
    但於稽徵機關進行調查時，通知提示有關各種證明所得額之帳簿、文據而未依限
    期提示者，稽徵機關得依查得之資料或同業利潤標準核定其所得額，嗣後如經調
    查另行發現課稅資料，仍應依法辦理。」可知該標準係具懲罰性質之所得核定方
    式，稅捐稽徵實務上亦頗多援引該標準以核認納稅義務人因無法提示有關各種證
    明所得額之帳簿文據時之所得。又營利事業所得稅查核準則第六條第一項規定：
    「帳簿文據，其關係所得額之一部而未能提示者，依所得稅法施行細則第八十一
    條之規定辦理。」前揭規定即在重申同法八十三條所稱之帳簿文據，其關係所得
    額之一部或關係課稅年度中某一期間之所得額，而納稅義務人未能提示者稽徵機
    關得就該部分依查得資料或同業利潤標準核定其所得額。次按營利事業所得稅查
    核準則（下稱查核準則）第六條第一項但書復規定：「但其核定所得額，以不超
    過當年度全部營業收入淨額依同業利潤標準核定之所得額為限。」其意旨應為縱
    或帳簿文據悉未提示，亦得僅以同業利潤標準核定其所得額，亦即僅得以當年度
    營業收入淨額乘以同業利潤標準淨利率之乘積為核定淨利上限。(三)本案系爭之焦
    點為上訴人八十四年度營利事業所得由被上訴人調查核定係依已完工水電工程（
    部分自開工年度起）按合約總價逕以乘以同業利潤標準成本率得出本期完工工程
    累計毛利減以前年度已認列毛利加未完工程按完工百分比法本期應認列毛利，核
    定八十四年度營業毛利一一、八九六、六二八元，毛利率竟達百分之五○﹒四五
    ，認事用法洵有未洽，顯有違反行政程序法第九條及營利事業所得稅查核準則第
    六條之規定，是本件被上訴人答辯及訴願機關均持相同之論見，均有可議，就各
    該論見加以駁斥：1.被上訴人核認本案工程損益係依鄭丁旺博士編著之中級會計
    學有關長期工程合約採總額法處理工程損益，於財務會計理論上固非不當，惟總
    額法之精神係在「每期應根據期末完工比例計算累計應認列收益，減除以前年度
    已認列收益，即為本期應認列之收益。」，本案縱為無法提示有關帳簿文據，惟
    營業收入淨額經被上訴人查核無誤，此由原核定未作任何調整可稽，當年度之毛
    利即應以之依同業利潤標準核定，而非按各該未提示帳據之工程合約總價逕依同
    業利潤標準核定，豈有將跨越八十二年度、八十三年度、八十四年度三年度之工
    程合約總價混同認事，殊有未當，其依同業利潤標準一併歸認於八十四年度，縱
    有減除以前年度已認列毛利亦嫌率斷，於法無據：(1)八十二及八十三年度營業收
    入及成本均已核定並完稅在案，何有前兩年度應分擔之承包價重予計入完工年度
    （八十四年度）中計算？無異間接否定各該年度之查定，重覆課稅之嫌，自不待
    言。(2)八十四年度核定通知書內核定別經被上訴人勾選為（７）調帳查核純益率
    依法核定，即應以查核準則第六條但書規定為範圍，即以當年度全部營業收入淨
    額依同業利潤標準核定毛利。試問三年度中前兩年度既經調帳查核核實認定毛利
    ，焉能以第三年度因乏帳證可稽而逕以三年度總和之合約總價悉數依具懲罰性質
    之同業利潤標準毛利率核認第三年度之毛利而猶辯稱已完工程成本無法依帳載查
    核勾稽且已減除前兩年度認列之毛利，依法尚無不合，詎未審究該核定之合法性
    及合理性，而擅以最不利上訴人之方式核定所得，棄上訴人之權益於不顧，豈能
    令人甘服？(3)被上訴人查核八十四年度營業成本縱有疑慮，因長期工程有跨數年
    完工之特性，基於實質課稅原則及課稅要件明確原則，理應核實回歸各該年度追
    溯計算以核計各年之確實成本始為正本清源，倘均因乏帳簿文據可稽，從嚴核定
    亦僅依法按各年依合約配置之營業收入依同業利潤標準核定，本案被上訴人查核
    顯未如此又於復查及訴願決定中，除未依法舉證慎重查核，客觀判斷，而以推測
    臆斷方式不問以前年度之已查定事證，輕率逕以最不利上訴人之方式查核，答辯
    亦僅述及計算內容，是項依據為何俱未辯明，訴願決定復執前詞，內容如出一轍
    ，更有違「行政機關就該管行政程序，應於當事人有利及不利之情形，一律注意
    。」原則。茲附具簡表例示如起訴狀所載供參。2.上訴人不服原處分並於申請復
    查及訴願均執八十四年度原核定淨利率逾百分之三十三，已超過查核準則第六條
    但書之規定上限（百分之九），惟被上訴人一再辯稱原核定之淨利率為百分之七
    ．四九，係以八十四年度營業淨利除以前揭（八十四年度完工之以前年度未完工
    程與八十四年度開工且完工之成本無法與帳載勾稽之五項工程）合約總價及八十
    四年度未完工程按完工比例法認列之工程收益所得比率始為實際核定之淨利率，
    並稱有關核定通知書所載淨利率百分之三十三．一七，係按既定之計算式以本期
    核定營業淨利除以上訴人當年度申報營業收入淨額所揭露之數據，尚非本期實際
    核定之淨利率；按淨利率之核算應以同期營業淨利及同期營業收入為基礎，豈有
    分子以當期計，分母以數期累計，明顯違反會計期間假設與收益費用配合原則，
    遍查財務比率分析書籍亦未有所聞，又被上訴人稱其計算之淨利率始為實際，則
    上訴人依稅務法令計算之淨利率豈非不實？又被上訴人核發之核定通知書所載之
    淨利率無非虛假？更遑論本案係稅務案件，前述論見實難為稍諳財、稅會計之人
    士所接受，逕以該率斷獨創之比率核算猶稱未踰越財政部頒定之同業利潤標準，
    實難昭折服。(四)上訴人八十二年度與八十三年度營利事業所得稅核定毛利率均約
    為百分之十一，八十四年度依被上訴人核定遽增四倍，達百分之五十顯不合理，
    按水電工程承包業同業通常水準平均向不逾百分之二十，縱或價格因素或成本控
    制得當於當時景氣競爭之環境下亦不至有高達百分之五十之毛利，況各該完工工
    程於完工年度（八十四年度）完工程度約佔百分之二十，營收亦僅佔總工程款之
    百分之二十左右，其中尚包括百分之五之尾款，又八十四年度開立銷貨發票金額
    亦與核定營業收入數相當，可窺既營收大部屬八十四年度完工工程，其毛利率亦
    應不至與各該工程以前年度相去過鉅，逾百分之五十之毛利率非僅同業間前所未
    聞，被上訴人查核竟罔顧同業利潤標準（百分之十九）並審酌應注意之同業通常
    水準而率斷核定高達百分之三十三之淨利率，應納稅額至一、九七三、○二三元
    ，難謂被上訴人計算引用數據之合法性與正當性無違誤。(五)系爭之長期工程合約
    採總額法核計損益，依工程合約總價乘以同業利潤標準之法源依據為何？被上訴
    人於復查及訴願均悶而不論，僅辯稱其係依鄭丁旺博士編著中級會計學為根據，
    惟查總額法係財務會計理論，稅務會計實務亦均援引適用，獨同業利潤標準純係
    稅法核定所得額之方式，既非競合豈可混淆併依財務會計核算？又稅法上亦未聞
    有以此方式核計，總額法既屬公認會計準則（財務會計公報），其位階應不及於
    所得稅法、同法施行細則及營利事業所得稅查核準則，如有牴觸，應屬無效，是
    以總額法之各年度完工百分比乘以合約總價與以同業利潤標準毛利率乘以當年度
    營業收入之觀念及意旨本已有異，何況以領域不同、基準各異之合約總價乘以同
    業利潤標準，自有未合。依行政訴訟法第一百三十六條與民事訴訟法第二百七十
    七條之規定，被上訴人應就﹁課稅標的之加項﹂負舉證責任，惟尚付之闕如，另
    本院八十七年度判字第二三三五號判決：「稽徵機關調查課稅事實，應斟酌納稅
    義務人有利及不利事實，不得僅採不利事實，而捨有利事實不顧，否則即違反實
    質課稅原則。」被上訴人未及注意，均有未洽，為此訴請撤銷訴願決定及原處分
    之判決。
二、被上訴人則以：(一)按「稽徵機關進行調查或復查時，納稅義務人應提示有關各種
    證明所得額之帳簿、文據，其未提示者，稽徵機關得依查得之資料或同業利潤標
    準，核定其所得額。」、「本法第八十三條所稱帳簿文據，其關係所得額之一部
    或關係課稅年度中某一期間之所得額，而納稅義務人未能提示者，稽徵機關得就
    該部分依查得之資料或同業利潤標準核定其所得額。」為所得稅法第八十三條第
    一項、同法施行細則第八十一條所明定。又「所謂未提示，兼指帳簿文據全部未
    提示，或雖提示而有不完全、不健全或不相符者，均有其適用」本院六十一年判
    字第一九八號著有判例。次按「營利事業設置之帳簿，除有關未結會計事項者外
    ，應於會計年度決算程序辦理終了後，至少保存十年。但因不可抗力之災害而損
    毀或滅失，報經主管稽徵機關查明屬實者，不在此限。」、「營利事業之各項會
    計憑證，除應永久保存或有關未結會計事項者外，應於會計年度決算程序辦理終
    了後，至少保存五年。」、「帳簿文據，其關係所得額之一部而未能提示者，依
    所得稅法施行細則第八十一條之規定辦理。但其核定所得額，以不超過當年度全
    部營業收入淨額依同業利潤標準核定之所得額為限。」、「營利事業承包工程之
    工期在一年以上，有關工程損益之計算，應採完工比例法。」復為稅捐稽徵機關
    管理營利事業會計帳簿憑證辦法第二十六條第一項、第二十七條第一項及查核準
    則第六條第一項、第二十四條第一項所規定。(二)上訴人係從事水電工程業務，本
    期申報營業收入淨額二三、五八○、四七五元，計申報六項水電工程，五項係本
    期已完工程，一項未完工程，已完工程中之「吉美─聖陶沙」及「俊國─福崗」
    係八十二年度開工，「眾鉅─大里三戶」係八十三年度開工，上訴人均採完工比
    例法計算損益，本期申報營業成本一九、○九五、四六九元，被上訴人初查因上
    訴人未提示已完工程「眾鉅─大里四戶」、「眾鉅─大里三戶」及「零星工程」
    之工程合約書及材料耗用分析表，且該等工程之帳簿文據不完備，致該等工程之
    營業成本無法依帳載勾稽查核，另有關「吉美─聖陶沙」及「俊國─福崗」二項
    工程，於八十二年度查核時，因該等工程之傳票號碼與明細帳所列傳票號碼大部
    分不符無法核對，且明細帳上所列進貨依其憑證記載係屬多項原料，卻未依原料
    名稱分別入帳，致其明細帳上所載原料名稱、數量、金額無法逐一與憑證勾稽核
    對，乃致其直接原料明細表之分攤歸屬是否正確亦無從查核等因素，被上訴人初
    查乃請上訴人提示八十二年度之帳簿憑證供核，惟上訴人並未提示，又該等工程
    本年度之直接材料品名為ＰＶＣ之進貨憑證單位為“丸”其換算為“Ｍ”之基準
    為何，且其材料未按品名規格分類，又未檢附外包工程合約書，經通知上訴人補
    正，惟迄未提示，致該二工程之營業成本亦無法依帳載勾稽查核，被上訴人初查
    乃依該五項已完工程合約總價一○二、九二八、九四五元，按同業利潤標準行業
    代號四七○○─一一，成本率百分之八十一，核定營業成本為八三、三七二、四
    三九元，剔除營業成本七、四一一、六二二元【九○、七八四、○六一元（已完
    工程按完工比例法申報之營業成本）減八三、三七二、四三九元】，核定營業毛
    利一九、五五六、五○六元，減以前年度已認列毛利七、七八九、四九○元，核
    定本期已完工程應認列營業毛利一一、七六七、○一六元，加未完工程按完工比
    例法認列之工程毛利一二九、六一二元（本期認列收入一、四八二、一七一元減
    本期認列成本一、三五二、五五九元），核定本期營業毛利一一、八九六、六二
    八元，減核定營業費用四、○七四、五四三元，核定本期營業淨利為七、八二二
    、○八五元，加非營業收入一一○、○○七元，核定全年所得額為七、九三二、
    ○九二元。上訴人復查主張不服被上訴人剔除其成本，請准予重新查核云云。經
    被上訴人所屬臺中市分局以八十九年十一月二十四日中區國稅中市審字第八九○
    ○四二三一三雙掛號函，請上訴人提示工程合約書正本及八十二年度帳冊憑證暨
    八十二至八十四年度外包工程合約書等相關資料供核，取有回執為憑，惟上訴人
    迄未提示供核，致復查主張無從加以審酌，依前揭規定，原核定全年所得額七、
    九三二、○九二元，並無不合，復查後乃予維持。(三)上訴人不服復查決定，循序
    提起訴願，經財政部訴願決定以：查上訴人主張其所承包工程之工期在一年以上
    者，均依規定採完工百分比法計算工程損益，其中八十二年度營利事業所得稅結
    算申報案，業經被上訴人所屬臺中市分局依同業利潤標準毛利率核定其營業成本
    乙節，經查系爭本期完工工程屬八十二年度開工之「吉美─聖陶沙」及「俊國─
    福崗」工程，於八十二年度查核時，經被上訴人依上訴人申報之按投入成本占估
    計總成本之比例計算之當期應認列收入減當期應認列成本之差額四、二九二、○
    一八元認列為八十二年度毛利，並未按同業利潤標準核定該二項工程毛利，上訴
    人所訴顯屬誤解；次查關於上訴人所稱被上訴人所屬臺中市分局於八十八年間查
    核其八十四年度營利事業所得稅結算申報案時，請其提示已逾保存期限之八十二
    年度帳簿憑證，因其未能提示即逕依同業利潤標準毛利率核定之理由為何乙節，
    查依被上訴人核定之上訴人八十四年度營利事業所得稅書面審核報告書內所附「
    被上訴人臺中市分局簡便行文表」，被上訴人所屬臺中市分局係於八十六年四月
    二十九日通知上訴人提示八十二年度之帳簿憑證，該簡便行文表亦經上訴人蓋章
    簽收在案，其所訴被上訴人所屬臺中市分局於八十八年間始請其提示逾保存期限
    之八十二年度帳簿憑證乙節，顯係卸責之詞，委無可採。又上訴人本期申報之已
    完工程「吉美─聖陶沙」、「俊國─福崗」、「眾鉅─大里三戶」等三項工程，
    工期均在一年以上，依規定有關工程損益之計算，應採完工比例法，並俟全部工
    程完工驗收，再結算申報該等工程全部相關成本、費用，稽徵機關亦係於完工之
    年度，予以查核該工程損益，前揭三項工程係分別於八十二、八十三年度開工，
    於本期八十四年度完工，上訴人經被上訴人所屬臺中市分局通知提示該等工程之
    工程合約書正本、材料耗用分析表及外包工程合約書等相關事證供核，上訴人均
    未提示，且該等工程之帳簿文據不完備，致該等工程之營業成本無法依帳載勾稽
    查核，被上訴人依同業利潤標準核定該等工程毛利，依法並無不合；又查有關上
    訴人訴稱其營業項目為水電工程，其適用之同業利潤淨利率為百分之九，被上訴
    人核定淨利率達百分之三十三，有違首揭查核準則規定乙節，經查上訴人本期已
    完工程「吉美─聖陶沙」、「俊國─福崗」、「眾鉅─大里四戶」、「眾鉅─大
    里三戶」及「零星之工程」等五項工程，因上訴人無法提示工程合約書及材料耗
    用分析表，且該等工程之帳簿文據不完備，致該等工程之營業成本無法依帳載勾
    稽查核，被上訴人即以該五項工程之承包總價一○二、九二八、九四五元，按同
    業利潤標準行業代號四七○○─一一，成本率百分之八十一，核定營業成本為八
    三、三七二、四三九元（按該五項工程申報之累計工程收益分別乘成本率之合計
    數），剔除營業成本七、四一一、六二二元【九○、七八四、○六一元（已完工
    程按完工比例法申報之營業成本）減八三、三七二、四三九元】，核定營業毛利
    一九、五五六、五○六元，減以前年度已認列毛利七、七八九、四九○元，核定
    本期已完工程應認列營業毛利一一、七六七、○一六元，加未完工程按完工比例
    法認列之工程毛利一二九、六一二元（本期認列收入一、四八二、一七一元減本
    期認列成本一、三五二、五五九元），核定本期營業毛利一一、八九六、六二八
    元，減核定營業費用四、○七四、五四三元，核定本期營業淨利為七、八二二、
    ○八五元，淨利率為百分之七．四九【七、八二二、○八五÷（一○二、九二八
    、九四五＋一、四八二、一七一）】，並未高於財政部訂頒之同業利潤標準淨利
    率百分之九，又該計算工程損益之方式核與鄭丁旺博士編著之中級會計學有關長
    期工程合約採總額法處理工程損益之方式，即以本期期末完工比例乘工程包價作
    為累計工程收益，減除前期已認列之累計工程收益後，作為本期「工程收益」之
    觀點亦無不合，本件上訴人因本期已完工程成本無法依帳載查核勾稽，被上訴人
    初查依其累計工程收益，按同業利潤標準毛利率核定工程毛利，並減除以前年度
    認列之毛利後作為本年度之工程毛利，洵無不合。末查關於稅務之撤銷訴訟，由
    於稅捐係根據課稅處分發布前已經終結且已實現之事實關係而發生，故其判決基
    準時點，以課稅事實發生時之法律或事實狀態為判斷該課稅處分合法性之基準，
    本件被上訴人所屬臺中市分局依上訴人申報之已完工程截至本期累計工程收益一
    ○二、九二八、九四五元之確定事實狀態，按同業利潤標準毛利率核定工程毛利
    一九、五五六、五○六元（一○二、九二八、九四五減八三、三七二、四三九）
    ，並減除以前年度認列之毛利後作為本年度之工程毛利一一、七六七、○一六元
    ，減核定營業費用四、○七四、五四三元，核定本期營業淨利為七、八二二、○
    八五元，加非營業收入一一○、○○七元，核定全年所得額為七、九三二、○九
    二元，依法尚無不合。至有關核定通知書所載淨利率百分之三十三．一七，係按
    既定之計算式以本期核定營業淨利除上訴人當年度申報營業收入淨額所揭露之數
    據，尚非本期實際核定之淨利率，本期實際核定之淨利率為百分之七．四九，並
    未逾越所得稅法第八十三條納稅義務人未能提示有關各種證明所得額之帳簿文據
    供核，稽徵機關得依部頒同業利潤標準核定其所得額之規定。所訴核不足採，而
    遞予維持。(四)經查營利事業承包工程在一年以上者，應採用完工比例法計算其工
    程損益，倘工程損益無法估計核算時，則應採全部完工法計算其工程損益，惟無
    論採全部完工法，抑或採完工比例法，計算已完工程之工程損益時，其數額均屬
    相等而無差異，此就財務會計、稅務會計而言，亦無不同。次查上訴人本期申報
    完工工程有「吉美─聖陶沙」、「俊國─福崗」、「眾鉅─大里三戶」、「眾鉅
    ─大里四戶」及「零星工程」，其中前二項工程係於八十二年間開工，前經被上
    訴人於查核其八十二年度營利事業所得稅時，即已查明工程材料耗用無法查核，
    是該二項工程雖於本年度完工，惟自始即已無法核計其工程損益。第查上訴人本
    年度所耗用之工程材料，亦無法查核勾稽其工程成本投入耗用情形，致「眾鉅─
    大里三戶」、「眾鉅─大里四戶」及「零星工程」三項工程，無從按其申報及帳
    載予以核定，從而被上訴人依所得稅法第八十三條第一項、同法施行細則第八十
    一條第一項、查核準則第二十四條之規定，依全部完工法計算該等已完工程之工
    程損益，以該五項工程合約總價一○二、九二八、九四五元，按同業利潤標準（
    行業代號：四七○○─一一），核定其工程成本為八三、三七二、四三九元，工
    程毛利為一九、五五六、五○六元，減除以前年度已認列毛利共計七、六八九、
    四九○元等於本期應認列完工工程之毛利一一、七六七、○一六元，加計本期未
    完工程毛利一二九、六一二元，為本期核定營業毛利一一、八九六、六二八元，
    故本期核定全年營業淨利七、八二二、○八五元，除以上述已完工程總收入加計
    未完工程本期認列收益一、四八二、一七一元，淨利率為百分之七．四九【七、
    八二二、○八五÷（一○二、九二八、九四五＋一、四八二、一七一）】，尚低
    於同業利潤標準淨利率百分之九，符合查核準則第六條第一項但書之規定等語作
    為抗辯。
三、原審斟酌全辯論意旨及調查證據之結果以：(一)按「稽徵機關進行調查或復查時，
    納稅義務人應提示有關各種證明所得額之帳簿、文據，其未提示者，稽徵機關得
    依查得之資料或同業利潤標準，核定其所得額。」、「本法第八十三條所稱帳簿
    文據，其關係所得額之一部或關係課稅年度中某一期間之所得額，而納稅義務人
    未能提示者，稽徵機關得就該部分依查得之資料或同業利潤標準核定其所得額。
    」所得稅法第八十三條第一項、同法施行細則第八十一條定有明文。又「所謂未
    提示，兼指帳簿文據全部未提示，或雖提示而有不完全、不健全或不相符者，均
    有其適用」（本院六十一年判字第一九八號判例參照）。次按「營利事業設置之
    帳簿，除有關未結會計事項者外，應於會計年度決算程序辦理終了後，至少保存
    十年。但因不可抗力之災害而損毀或滅失，報經主管稽徵機關查明屬實者，不在
    此限。」、「營利事業之各項會計憑證，除應永久保存或有關未結會計事項者外
    ，應於會計年度決算程序辦理終了後，至少保存五年。」、「帳簿文據，其關係
    所得額之一部而未能提示者，依所得稅法施行細則第八十一條之規定辦理。但其
    核定所得額，以不超過當年度全部營業收入淨額依同業利潤標準核定之所得額為
    限。」、「營利事業承包工程之工期在一年以上，有關工程損益之計算，應採完
    工比例法。」復為稅捐稽徵機關管理營利事業會計帳簿憑證辦法第二十六條第一
    項、第二十七條第一項及查核準則第六條第一項、第二十四條第一項所規定。(二)
    本件上訴人係從事水電工程業務，八十四年度營利事業所得稅結算申報時，申報
    營業收入淨額二三、五八○、四七五元，計申報六項水電工程，五項係本期已完
    工程，一項未完工程，已完工程中之「吉美─聖陶沙」及「俊國─福崗」係八十
    二年度開工，「眾鉅─大里三戶」係八十三年度開工，上訴人均採完工比例法計
    算損益，本期申報營業成本一九、○九五、四六九元，被上訴人初查因上訴人未
    提示已完工程「眾鉅─大里四戶」、「眾鉅─大里三戶」及「零星工程之」之工
    程合約書及材料耗用分析表，且該等工程之帳簿文據不完備，致該等工程之營業
    成本無法依帳載勾稽查核，另有關「吉美─聖陶沙」及「俊國─福崗」二項工程
    ，於八十二年度查核時，因該等工程之傳票號碼與明細帳所列傳票號碼大部分不
    符無法核對，且明細帳上所列進貨依其憑證記載係屬多項原料，卻未依原料名稱
    分別入帳，致其明細帳上所載原料名稱、數量、金額無法逐一與憑證勾稽核對，
    乃致其直接原料明細表之分攤歸屬是否正確亦無從查核等因素，被上訴人初查乃
    請上訴人提示八十二年度之帳簿憑證供核，惟上訴人並未提示，又該等工程本年
    度之直接材料品名為PVC之進貨憑證單位為“丸”其換算為“M”之基準為何，且
    其材料未按品名規格分類，又未檢附外包工程合約書，經通知上訴人補正，惟迄
    未提示，致該二工程之營業成本亦無法依帳載勾稽查核，被上訴人初查乃依該五
    項已完工程合約總價一○二、九二八、九四五元，按同業利潤標準行業代號四七
    ○○─一一，成本率百分之八十一，核定營業成本為八三、三七二、四三九元，
    剔除營業成本七、四一一、六二二元【九○、七八四、○六一元（已完工程按完
    工比例法申報之營業成本）減八三、三七二、四三九元】，核定營業毛利一九、
    五五六、五○六元，減以前年度已認列毛利七、七八九、四九○元，核定本期已
    完工程應認列營業毛利一一、七六七、○一六元，加未完工程按完工比例法認列
    之工程毛利一二九、六一二元（本期認列收入一、四八二、一七一元減本期認列
    成本一、三五二、五五九元），核定本期營業毛利一一、八九六、六二八元，減
    核定營業費用四、○七四、五四三元，核定本期營業淨利為七、八二二、○八五
    元，加非營業收入一一○、○○七元，核定全年所得額為七、九三二、○九二元
    等情，有其申報書、核定通知書等附原處分卷可稽，且為兩造所不爭，自屬實在
    。(三)上訴人雖稱其本年度所申報之營業收入淨額，業經被上訴人予以查核認定在
    案，縱需依懲罰性質之同業利潤標準核定時，亦僅得按本期營業收入淨額，乘以
    同業利潤標準淨利率核定，被上訴人卻將八十二、八十三年度之工程合約收入，
    予以列入本年度工程收入，再按同業利潤標準毛利率予以核定，致核定本期工程
    營業毛利高達百分之五十，與八十二、八十三年度核定之毛利百分之十一遽增四
    倍，顯見被上訴人之核定有違會計期間收益費用配合原則，同時本期所核定之淨
    利率亦高達百分之三十三，與財政部所訂同業利潤標準淨利率百分之九，亦超出
    甚多。又被上訴人之核定雖係依據財務會計準則公報，惟該公報之位階遠不及所
    得稅法之相關規定，原核定法令有所牴觸自屬無效云云。(四)惟查營利事業承包工
    程在一年以上者，應採用完工比例法計算其工程損益，倘工程損益無法估計核算
    時，則應採全部完工法計算其工程損益，而無論採全部完工法，抑或採完工比例
    法，計算已完工程之工程損益時，其數額均屬相等而無差異，此就財務會計、稅
    務會計而言，亦無不同。又該計算工程損益之方式核與鄭丁旺博士編著之中級會
    計學有關長期工程合約採總額法處理工程損益之方式，即以本期期末完工比例乘
    工程包價作為累計工程收益，減除前期已認列之累計工程收益後，作為本期「工
    程收益」之觀點亦無不合，亦經訴願機關於訴願決定中闡述明白。本件上訴人本
    期申報完工工程有「吉美─聖陶沙」、「俊國─福崗」、「眾鉅─大里三戶」、
    「眾鉅─大里四戶」及「零星工程」，其中前二項工程係於八十二年間開工，前
    經被上訴人於查核其八十二年度營利事業所得稅時，即已查明工程材料耗用無法
    查核，是該二項工程雖於本年度完工，惟自始即已無法核計其工程損益。且上訴
    人本年度所耗用之工程材料，亦無法查核勾稽其工程成本投入耗用情形，致「眾
    鉅─大里三戶」、「眾鉅─大里四戶」及「零星工程」三項工程，無從按其申報
    及帳載予以核定，從而被上訴人依所得稅法第八十三條第一項、同法施行細則第
    八十一條第一項、查核準則第二十四條之規定，依全部完工法計算該等已完工程
    之工程損益，以該五項工程合約總價一○二、九二八、九四五元，按同業利潤標
    準（行業代號：四七○○─一一），核定其工程成本為八三、三七二、四三九元
    ，工程毛利為一九、五五六、五○六元，減除以前年度已認列毛利共計七、六八
    九、四九○元等於本期應認列完工工程之毛利一一、七六七、○一六元，加計本
    期未完工程毛利一二九、六一二元，為本期核定營業毛利一一、八九六、六二八
    元，故本期核定全年營業淨利七、八二二、○八五元，除以上述已完工程總收入
    加計未完工程本期認列收益一、四八二、一七一元，淨利率為百分之七．四九【
    七、八二二、○八五÷（一○二、九二八、九四五＋一、四八二、一七一）】，
    尚低於同業利潤標準淨利率百分之九，符合查核準則第六條第一項但書之規定，
    是上訴人所稱高於同業利潤標準云云，尚非可取。上訴人於起訴狀中雖曾列表試
    算，謂如依被上訴人方法計算與上訴人所列算者兩相比較，被上訴人所算者顯較
    不利云云，惟依該表未完工前兩年之成本，由於當時未完工，無法查核，該兩年
    上訴人假設之成本，並非依同業利潤標準成本率所計算，又未經查核（上訴人未
    盡提出帳簿之協力業務，無從勾稽），自難憑準，被上訴人依全部完工法計算該
    等已完工程之工程損益，以該五項工程合約總價，按同業利潤標準，核定其工程
    成本及工程毛利後，減除以前年度已認列毛利，等於本期應認列完工工程之毛利
    ，加計本期未完工程毛利，為本期核定營業毛利。核與鄭丁旺博士編著之中級會
    計學有關此部分之論述：「工程損益之認列亦可按照總額法處理，即以本期期末
    完工比例乘工程包價作為累計工程收益，減除前期已認列之累計工程收益後，作
    為本期『工程收益』」並無扞格不入。上訴人指其不符會計學原理，自非可採。
    從而本件原處分核無違誤，因而為上訴人敗訴之判決。
四、本院核原判決依上開規定及說明，尚無違背法令。上訴意旨仍執陳詞並引用最高
    法院判例指摘原判決有不備理由之違背法令，聲明廢棄改判。惟查本院職司行政
    訴訟，依法僅依循本院判例裁判，最高法院判例在本院採為判例以前，本院依法
    並無遵循之必要。況原判決對上訴人起訴狀及言詞辯論關於攻擊方法及提出之文
    書證據，均已詳予剖析論駁，指出不予採信之理由，除依法引用所得稅法第八十
    三條第一項、所得稅法施行細則第八十一條及稅捐稽徵機關管理營利事業會計帳
    簿憑證辦法第二十六條第一項、第二十七條第一項以及查核總則第六條第一項、
    第二十四條第一項規定外，並論明依上訴人起訴狀之試算表，該表未完工前兩年
    之成本，由於當時未完工，無法查核，該兩年上訴人設算之成本，並非依同業利
    潤標準成本率所計算，又未經上訴人提出帳簿以供查核，自難憑準，被上訴人依
    全部完工法計算該等已完工程之工程損益，以該五項工程合約總價，按同業利潤
    標準，核定其工程成本及工程毛利後，減除以前年度已認列毛利，等於本期應認
    列完工工程之毛利，加計本期未完工程毛利，為本期核定營業毛利，核與會計學
    原理並無不合。則原判決難謂有不備理由之違背法令，上訴人持其主觀法律見解
    之歧異，斤斤指摘，核無足取。應認本件上訴為無理由，應予駁回。
據上論結，本件上訴為無理由，爰依行政訴訟法第二百五十五條第一項、第九十八條
第三項前段，判決如主文。
中　　華　　民　　國　　九十三　　　年　　　三　　　　月　　  十一　　　日
                    最 高 行 政 法 院  第 四 庭
                                審 判 長 法  官　　　徐　樹　海
                                         法  官      鄭  淑  貞
                                         法  官　　　高　啟　燦
                                         法  官　　　吳　錦　龍
                                         法  官　　　林　茂　權
右  正  本  證  明  與  原  本  無  異
　　　　　　　　　　　　　　　　　　　　 法院書記官　張  雅  琴
中　　華　　民　　國　　九十三　　　年　　　三　　　　月　　　十二　　　日
